臺灣高雄地方法院民事判決　九十二年度保險字第九○號
　　原　　　告　丁○○
　　　　　　　　乙○○
　　　　　　　　甲○○
　　訴訟代理人　丙○○
　　被　　　告　國泰人壽保險股份有限公司
　　　　　　　　　　　　設台北市○○區○○路四段二九六號
　　法定代理人　戊○○　住同右.
　　訴訟代理人　李明益律師
　　　　　　　　涂啟夫律師
右當事人間請求給付保險金事件，經本院於民國九十三年一月十三日言詞辯論終結，
判決如左：
    主      文
原告之訴及假執行之聲請均駁回。
訴訟費用由原告負擔。
    事實及理由
一、原告主張：原告丁○○自民國七十二年五月份起，陸續向被告國泰人壽保險股份
    有限公司投保附表(一)所示保險契約，並均附加丁○○之配偶方顯昌亦同受保障之
    家庭型保障特約，另方顯昌亦向被告投保附表(二)所示保險契約。而附表(一)所示四
    份保險契約係以丁○○為方顯昌意外身故之受益人，意外保險金合計為新台幣（
    下同）一百七十萬元；另附表(二)所示保險契約則係以原告乙○○、甲○○為方顯
    昌意外身故之受益人，意外保險金為十萬元。嗣方顯昌在保險契約期間內於八十
    四年八月一日失蹤，逾七年後仍音訊全無，經丁○○聲請鈞院公示催告期滿後，
    判決宣告方顯昌於九十一年八月一日下午十二時死亡，而方顯昌被宣告死亡後，
    被告除給付附表(一)(二)所示保險契約之一般身故保險金外，其餘意外身故保險金合
    計一百八十萬元則未給付，履經催討，被告均以方顯昌被宣告死亡與保險契約意
    外死亡要件不符而拒絕給付，爰依保險契約之法律關係，請求被告給付上開保險
    金。而聲明求為命：(一)被告應給付原告丁○○一百七十萬元，給付乙○○、甲○○各五萬元，及均自起訴狀繕本送達翌日起至清償日止，按週年利率百分之五計
    算之利息。(二)願供擔保請准宣告假執行。
二、被告則以：方顯昌係經判決宣告死亡，僅具有推定死亡之效力，並無證據可資證
    明其係意外死亡，與保險契約所約定之意外死亡要件不符，依約被告並無給付意
    外保險金之義務等語，資為抗辯。並聲明：(一)請求駁回原告之訴及假執行之聲請
    。(二)如受不利益之判決，願供擔保請准宣告免假執行。
三、原告主張其（丁○○）向被告投保附表(一)所示保險契約，並均附加方顯昌同受保
    障之家庭型保障特約，另方顯昌亦向被告投保附表(二)所示保險契約，而上開保險
    契約均分別以其為方顯昌意外身故之受益人，保險金合計為一百八十萬元，及方
    顯昌嗣已於八十四年八月一日失蹤，並經本院宣告於九十一年八月一日下午十二
    時死亡，而方顯昌被宣告死亡後，被告除給付一般身故保險金外，其餘意外身故
    保險金合計一百八十萬元則尚未給付之事實，為被告所不爭執，並有保險單、保
    險要保書為證，並經本院依職權調取九十一年度家催字第五十二號及九十二年度
    亡字第二十五號卷查明屬實，並有上開家催字第五十二號裁定及亡字第二十五號
    判決在卷足證，則此部分事實，可堪信為真實。又原告係本於保險契約之法律關
    係請求被告給付保險金，被告抗辯方顯昌並非因意外事故死亡等語，故本件之爭
    點在於：方顯昌是否係因遭遇突來之意外事故而死亡？茲將本院判斷內容說明如
    下。
(一)、按當事人主張有利於己之事實者，就其事實有舉證之責任，民事訴訟法第二百七
    十七條前段定有明文。查依附表(一)編號1.所示國泰萬壽養老保險附加「家庭保障
    」型之意外死亡給付特約條款第二條載明「被保險人於本特約有效期間內，因遭
    遇外來突發的意外事故致其身體蒙受傷害以致死亡或殘廢時，依照本特約的約定
    給付保險金。」；另其餘附表(一)編號2.至4.及附表(二)所示四份保險契約，共同適
    用之「國泰附加傷害保險給付特約條款」第三條「保險範圍」約定「被保險人於
    本契約有效期間內，因遭遇外來、突發的意外傷害事故，致其身體蒙受傷害或因
    而殘廢或死亡時，依照本特約的約定，給付保險金。」、及第七條「死亡保險金
    給付」約定「被保險人於本特約有效期間內，蒙受第三條約定的傷害，並以此傷
    害為直接且單獨原因，自傷害之日起一百八十日以內死亡者，本公司按本特約保
    險金額給付死亡保險金。」等語，有上開保險契約條款在卷足憑，可知系爭五份
    保險契約性質上均屬傷害保險，必須導致傷害、殘廢或死亡之外界原因係出於意
    外，始足當之。本件原告既主張被告應給付系爭意外死亡保險金，依據前開約定
    及舉證責任分配原則，自應就權利發生事實即被保險人方顯昌遭遇外來、突發之
    意外事故，並以此意外事故為其死亡之直接、單獨原因之事實負舉證之責。
(二)、經查，原告主張方顯昌係意外死亡，係以本院業已判決宣告方顯昌已死亡為主要
    論據。惟按「失蹤人失蹤滿七年後，法院得因利害關係人或檢察官之聲請，為死
    亡之宣告」；「受死亡宣告者，以判決內所確定死亡之時，推定其為死亡。前項
    死亡之時，應為前條各項所定期間最後日終止之時，但有反證者，不在此限。」
    民法第八條第一項及第九條定有明文。依上規定，可知死亡宣告係為結束失蹤人
    原居住所為中心法律關係，避免法律關係長期懸而未決之狀態而設，不在於剝奪
    失蹤人之權利能力，失蹤人在其他地方生存時，其所為的法律行為，並不受死亡
    宣告的影響，失蹤人仍得享有權利並負擔義務，故受死亡宣告者僅以判決內所確
    定死之時，推定其為死亡，並非認定失蹤人事實上已死亡，更不具有推定死亡原
    因之效力。再者，本院上開家催字第五十二號及亡字第二十五號事件，亦未認定
    方顯昌係肇因於何種事故而失蹤，是依該裁判所載之內容，並無法得知方顯昌失
    蹤之原因為何，況死亡之原因繁多，失蹤人被宣告死亡，雖有因遭遇突發事故而
    意外死亡之可能，但亦有類如生病、自殺或離群索居等與意外死亡要件不符之諸
    多事由，是原告以方顯昌失蹤滿七年，並經本院判決宣告死亡，即主張方顯昌係
    遭逢意外死亡，尚顯速斷，其據此請求被告給付意外身故保險金，即無可採。
(三)、至於被保險人失蹤如何處理乙事，依前揭「國泰附加傷害保險給付特約條款」第
    二十二條「被保險人因第三條（條文內容詳上開(一)所載）所約定的事故失蹤，於
    戶籍登記失蹤之日起滿一年仍未尋獲，或要保人、受益人能提出的文件足以認為
    被保險人即可能因本特約所約定的意外傷害事故而死亡者，本公司按第七條約定
    先行墊付死亡保險金，若被保險人於日後發現生還時，應將該筆已領的死亡保險
    金於一個月內歸還本公司。」，及「國泰鑽石養老保險」第十二條「被保險人在
    本契約有效期間內失蹤，經法院宣告死亡者，本公司根據該裁判理由依本契約墊
    付身故保險金；如要保險人或受益人能提出證明文件，足以認為被保險人極可能
    因遭遇外來突發的意外傷害事故而身故者，本公司按意外傷害事故身故墊付身故
    保險金；若日後發現被保險人生還時，應將該筆已領的死亡保險金於一個月內歸
    還本公司。」之約定，可知受益人如欲向保險人請領被保險人意外死亡保險金，
    仍應就被保險人係因遭遇外來突發的意外事故致其身體蒙受傷害以致死亡（即上
    開國泰附加傷害保險給付特約條款第三條及國泰鑽石養老保險契約第十二條之約
    定條款）之事實，提出證明文件以資證明。然查，本件原告請求被告給付方顯昌
    意外身故保險金，除舉上開本院准予公示催告及宣告死亡之裁判外，並未再提出
    其他事證以供本院審酌，故依系爭保險契約之約定，尚難認定原告有請求被告給
    付系爭意外身故保險金之權利。
(四)、再者，方顯昌於八十四年八月一日離家時，是說要去綠島找朋友，並單獨攜帶隨
    身行理單獨騎乘機車出門，然自離家後迄今逾八年均未發現其隨身攜帶之衣物，
    且自原告八十四年十月二十三日向高雄縣警察局新甲派出所報案時起，至本院宣
    告方顯昌死亡銷案止，警方亦未曾尋獲方顯昌失蹤前使用之任何衣物或查獲失蹤
    相關資料等情，亦據原告陳述明確，並有上開警察機關受理方顯昌行方不明人口
    案件登記表示在卷足稽，可知依原告所述之內容，並無法證明方顯昌係遭逢意外
    事故而失蹤（例如乘坐飛機發生墬機事故無法尋獲屍體，或搭乘船舶發生海難等
    具體事由），且經警方長期調查結果，亦未能查出方顯昌之真正失蹤原因。又方
    顯昌失蹤當日所騎機車，是在其離家約一年後才在高雄市旗津區某寺廟旁被人尋
    獲，而該機車被尋獲時並無遭受撞擊或受人惡意毀損，僅因長期無人騎乘，並受
    風吹雨打而略有風化破損等情，亦據原告陳述明確，顯見依該機車被尋獲時之外
    觀，僅能看出該機車因長久失修且未使用，外觀呈現破舊狀態，而非因遭遇意外
    事故而產生損壞，且原告又無法提出方顯昌當日欲前往綠島探視之友人真實年籍
    資料，以供本院調查方顯昌可能係因何原因而失蹤，是依上開事證，亦難判定方
    顯昌係遭受突發之意外事故而死亡。
四、綜上所述，原告就方顯昌係意外死亡乙事既未能舉證證明，則其主張方顯昌係因
    意外死亡之事實，即無可採。從而，原告依據保險契約之法律關係，請求被告給
    付原告丁○○一百七十萬元，給付乙○○、甲○○各五萬元，及均自起訴狀繕本
    送達翌日起至清償日止，按週年利率百分之五計算之利息，為無理由，應予駁回
    。
五、原告既受敗訴判決，則其假執行之聲請，即失所依據，應併予駁回。
據上論結，本件原告之訴為無理由，依民事訴訟法第七十八條、第八十五條第一項前
段，判決如主文。
中　　　華　　　民　　　國　　  九十三　　年　　　一　　　月　　二十　　日
                              臺灣高雄地方法院民事第一庭
~B法　　　官　唐照明
右為正本係照原本作成。
如不服本判決，應於送達後廿日內，向本院提出上訴狀並表明上訴理由，如於本判決
宣示後送達前提起上訴者，應於判決送達後十日內補提上訴理由書（須附繕本）。
中　　　華　　　民　　　國　　  九十三　　年　　　一　　　月　　二十　　日
~B法院書記官　李承悌
┌─────────────────────────────────────┐
│九十二年度保險字第九十號附表(一)                                            │
├──┬────────┬─────┬─────────┬─────────┤
│編號│保險契約名稱    │保險單號碼│ 保險期間（民國） │意外身故保險金額（│
│    │                │          │                  │新台幣）          │
├──┼────────┼─────┼─────────┼─────────┤
│ １ │國泰萬壽養老保險│0000000000│72.05.26-102.05.25│十萬元            │
├──┼────────┼─────┼─────────┼─────────┤
│ ２ │國泰萬福一０一終│0000000000│自81.09.10起繳費二│一百萬元          │
│    │身壽險          │          │十年終身保險      │                  │
├──┼────────┼─────┼─────────┼─────────┤
│ ３ │國泰美滿人生一０│0000000000│自81.11.26起繳費十│三十萬元          │
│    │一終身壽險      │          │五年終身保險      │                  │
├──┼────────┼─────┼─────────┼─────────┤
│ ４ │國泰鑽石養老保險│0000000000│76.05.04-106.05.03│三十萬元          │
└──┴────────┴─────┴─────────┴─────────┘
┌─────────────────────────────────────┐
│九十二年度保險字第九十號附表(二)                                            │
├──┬────────┬─────┬─────────┬─────────┤
│編號│保險契約名稱    │保險單號碼│ 保險期間（民國） │意外身故保險金額（│
│    │                │          │                  │新台幣）          │
├──┼────────┼─────┼─────────┼─────────┤
│ １ │國泰萬壽養老保險│0000000000│73.07.26-93.07.25 │十萬元            │
└──┴────────┴─────┴─────────┴─────────┘
